【裁判字號】    95,訴,1298
【裁判日期】    950926
【裁判案由】    毒品危害防制條例
【裁判全文】
臺灣彰化地方法院刑事判決              95年度訴字第1298號
公  訴  人  臺灣彰化地方法院檢察署檢察官
被      告  甲○○
上列被告因違反毒品危害防制條例案件，經檢察官提起公訴（
95年度毒偵字第2544號），本院認有刑事訴訟法第273-1條第1項
之情形，而改依簡式審判程序判決如下：
    主  文
甲○○連續施用第一級毒品，累犯，處有期徒刑拾月。扣案之第
一級毒品海洛因壹包（驗餘淨重零點零參公克）沒收銷燬之，扣
案之注射針筒壹支、塑膠空袋壹個，均沒收。
    事  實
一、甲○○前於民國（下同）89年間，因施用毒品案件，經本院
    裁定送觀察、勒戒後，因認無繼續施用毒品之傾向，而於89
    年6 月13日執行完畢釋放，由經臺灣彰化地方法院檢察署檢
    察官於89年6 月13日，以89年度毒偵字第2861、2902號為不
    起訴處分確定。復其不知悔改，在前開89年間觀察、勒戒執
    行完畢釋放後，且於5 年內之93年間仍再犯施用毒品案件，
    經本院於94年3 月7 日，以94年度訴字第21號判決判處有期
    徒刑8 月確定，甫於95年1 月10日縮短刑期而執行完畢。詎
    其仍不知悔改，復基於施用第一級毒品海洛因之概括犯意，
    於95 年6月15日某時起，至同年月20日晚間11時50分許止，
    在彰化縣社頭鄉張厝村張厝2 巷168 號及彰化縣員林鎮○○
    里○○路214 號廁所內等處，以將第一級毒品海洛因摻水混
    合後置入針筒內，再持以注射手臂或身體其他部位之方式，
    連續施用第一級毒品海洛因多次，平均約1 天施用1 次。嗣
    於95年6 月20日晚間11時50分許，為警在彰化縣員林鎮○○
    里○○路214 號處查獲，並當場扣得甲○○與友人陳志維共
    有之第一級毒品海洛因1 包（驗餘淨重0.03公克，未扣存本
    案，至陳志維涉犯毒品危害防制條例案件部分由檢察官另行
    偵辦），及甲○○所有且供其吸食海洛因所用之注射針筒1
    支、塑膠空袋1 個，經採集其尿液檢驗結果確呈嗎啡陽性反
    應，始查悉上情。
二、案經彰化縣警察局田中分局報請臺灣彰化地方法院檢察署檢
    察官偵查起訴，本院認有刑事訴訟法第273-1條第1項之情形
    ，而改依簡式審判程序審理。
    理  由
一、按除被告所犯為死刑、無期徒刑、最輕本刑為3 年以上有期
    徒刑之罪或高等法院管轄第一審案件者外，於刑事訴訟法第
    273 條第1 項程序進行中，被告先就被訴事實為有罪之陳述
    時，審判長得告知被告簡式審判程序之旨，並聽取當事人、
    代理人、辯護人及輔佐人之意見後，裁定進行簡式審判程序
    ；除簡式審判程序及簡易程序案件外，第一審應行合議審判
    ，刑事訴訟法第273-1 條第1 項、第284-1 條分別定有明文
    。本件被告甲○○所犯係死刑、無期徒刑、最輕本刑為3 年
    以上有期徒刑或高等法院管轄第一審案件以外之罪，並於本
    院行準備程序時就被訴事實為有罪之陳述，本院合議庭依前
    揭規定，經評議結果，裁定改由受命法官獨任行簡式審判程
    序，先予敘明。
二、上揭事實，業據被告甲○○迭於警詢、偵查、本院行準備程
    序及審理時均坦承不諱，且其於95年6 月21日為警查獲時所
    採取之尿液，經送鑑驗結果，確呈嗎啡陽性反應，此有彰化
    縣警察局委託檢驗尿液代號與真實姓名對照認證單及詮昕科
    技股份有限公司95年6 月30日報告編號00000000號濫用藥物
    尿液檢驗報告各一紙附卷可稽，而扣案之白色粉末1 包（驗
    餘淨重0.03公克），確係海洛因成分，此有法務部調查局調
    科壹字第140013092 號鑑定通知書1 紙在卷可稽，且經被告
    供陳在卷，復有扣案之注射針筒1 支、塑膠空袋1 個可資佐
    證，應認被告之自白確與事實相符，堪以採信。
三、按觀察、勒戒或強制戒治執行完畢釋放後，5 年內再犯毒品
    危害防制條例第10條之罪，即應直接依法追訴判決，固毋庸
    再行該條例針對「初犯」所規定之觀察、勒戒或強制戒治等
    治療程序，然若係於觀察、勒戒或強制戒治執行完畢釋放後
    ，5 年後再犯第10條之罪者，則應重新依該條例第20條第1
    項、第2 項關於「初犯」之規定，先行送觀察、勒戒，並依
    其觀察、勒戒結果有無繼續施用毒品傾向，以定其是否施以
    強制戒治之治療程序，再於上開治療程序執行完畢後始由檢
    察官為不起訴處分，而非直接加以追訴處罰，此觀諸現行生
    效施行之毒品危害防制條例（於92年7 月9 日修正公布、自
    93年1 月9 日施行）第20條、第23條之規定甚明。而考諸前
    開毒品危害防制條例之修正理由主要係認觀察、勒戒或強制
    戒治後5 年後再犯者，顯見前所實施之觀察、勒戒或強制戒
    治已足以遮斷其施用毒品之癮，為期自新及協助其斷除毒癮
    ，對此5 年後再犯者仍適用初犯之規定（即該條例第20條第
    3 項之規定），即先經觀察、勒戒、強制戒治之程序【見該
    條例第20 條 修法理由5 第3 項修正理由 (二)】 ，且為配
    合簡化施用毒品犯之刑事處遇程序，並鑑於經觀察、勒戒或
    強制戒治執行完畢釋放後5 年內再犯者，其再犯率甚高，原
    據以實施之觀察勒戒及強制戒治既已無法收其實效，自應施
    以刑事處遇【見該條例第23條修正理由三 (二)】 ，凡此俱
    見現行毒品危害防制條例於修正時刪除修正前二犯及三犯之
    規定，一改修法前繁雜之處遇程序，僅將施用毒品犯簡化區
    分為初犯、再犯外，並認施用毒品者係屬病患性犯人，以觀
    察、勒戒戒除其身癮，併以強制戒治方式祛除心癮之措施。
    由是觀之，現行毒品危害防制條例仍採「刑罰處遇程序」與
    「治療之保安處分程序」二者併行之方式，並將施用毒品者
    區分為「初犯」與「再犯」之不同，詳言之，倘毒品施用者
    係前經觀察、勒戒或強制戒制等治療程序執行完畢5 年後，
    始再施用毒品之「初犯」，因認前所執行之觀察、勒戒或強
    制戒治足收戒除毒癮之效，自應重新先經觀察、勒戒或強制
    戒治等治療程序，並於治療程序執行完畢後由檢察官直接為
    不起訴處分，毋庸對之追訴處罰，反觀，在「再犯」之情形
    ，因其先前所為治療程序顯未能收祛除毒癮之實效，且考量
    施用毒品者之再犯率偏高，乃簡化其刑事處遇程序，而對之
    直接追訴處罰，不再施以保安處分之治療程序，是現行毒品
    危害防制條例所採「初犯」與「再犯」之界分，已揚棄過去
    修正前毒品危害防制條例所採一、二、三犯之判斷標準及處
    遇程序，且側重於觀察、勒戒或強制戒治等治療程序是否確
    實收其成效。因之，對於所謂「初犯」與「再犯」之區別，
    除應視其是否於觀察、勒戒或強制戒治執行完畢釋放後，5
    年後再犯者外，尚應兼顧其前次所施予觀察、勒戒、強制戒
    治程序之成效以資判斷，如此方能貫徹現行毒品危害防制條
    例之修正立法意旨，且細繹現行毒品危害防制條例第20條、
    第23條之立法理由可知，所謂「再犯」應係指依該條例規定
    執行觀察、勒戒、強制戒治完畢釋放，再犯施用毒品罪者均
    屬之（見該條例第20修法理由二後段），是對於現行毒品危
    害防制條例第20條第3 項規定「觀察、勒戒或強制戒治執行
    完畢後，5 年後再犯」之解釋，自應限於該施用毒品之行為
    人於觀察、勒戒或強制戒治執行完畢後5 年內均未再有任何
    施用毒品之犯行，始足當之，茍其施用毒品之犯行，前經觀
    察、勒戒或強制戒治執行完畢後，5 年內曾因再犯施用第一
    、二級毒品之行為，而經法院判處刑罰之處遇程序確定者，
    縱其係於觀察、勒戒或強制戒治執行完畢5 年後復為施用毒
    品者（即修正前毒品危害防制條例所稱之三犯或三犯以上）
    ，因其於治療程序之保安處分執行完畢5 年內，既仍有繼續
    施用毒品之犯行，即難認前所執行之治療程序有何戒除其身
    心毒癮之成效可言，自不得僅憑該次施用毒品犯行係在前次
    執行治療程序之保安處分完畢後，5 年後再犯一端，即依現
    行毒品危害防制條例第20條第3 項規定，逕認為「初犯」，
    而適用同條第1 、2 項之觀察、勒戒或強制戒治等治療程序
    ，否則無異使接受治療程序執行成效不彰，而屢犯施用毒品
    罪之行為人，僅因其施用毒品行為與前次觀察、勒戒或強制
    戒治完畢之時間相距已逾5 年，反得循初犯之保安處分程序
    ，獲邀寬典，不啻與前揭毒品危害防制條例之修法初衷背道
    而馳，是就此情形，仍應認屬「再犯」之範疇，直接適用刑
    事刑罰處遇之程序，始符修法之本旨。查本件被告前曾89年
    間，因施用毒品案件，經本院裁定送觀察、勒戒後，因認無
    繼續施用毒品之傾向，而於89年6 月13日執行完畢釋放，並
    由臺灣彰化地方法院檢察署檢察官於89年6 月13日，以89年
    度毒偵字第2861、2902號為不起訴處分確定。詎其不知悔改
    ，在前開89年間觀察、勒戒執行完畢釋放後，且於5 年內之
    93年間仍再犯施用毒品案件，經本院於94年3 月7 日，以94
    年度訴字第21號判決判處有期徒刑8 月確定，甫於95年1 月
    10日縮短刑期而執行完畢等情，此有臺灣高等法院被告全國
    前案紀錄表及臺灣彰化地方法院檢察署刑案資料查註紀錄表
    各1 份存卷可參，而被告本件施用第一級毒品海洛因之犯行
    ，雖係在前次觀察、勒戒執行完畢5 年後所犯，惟被告於上
    開觀察、勒戒執行完畢5 年內，曾再犯施用第一級毒品之罪
    經法院宣示判決並確定，已詳述如前，顯見其並非於觀察、
    勒戒執行完畢後5 年內均無任何施用毒品之犯行，且其既已
    於觀察、勒戒執行完畢5 年內再犯施用第一級毒品之罪，已
    符合毒品危害防制條第23條第2 項之所定之追訴要件，揆諸
    前開毒品危害防制條例條文及說明，被告所為本件施用第一
    級毒品海洛因之犯行，即均無「初犯」規定之適用，自均毋
    須再重新施予觀察、勒戒或強制戒制之處遇程序，而均應直
    接訴追處罰。
四、新舊法之比較
  （一）我國刑法於94年2月2日修正公布，95年7月1日施行（下
        稱新法；修正前刑法下稱舊法）後，依最高法院95年度
        第8次刑事庭會議決議之決議內容，有關新舊法之適用
        原則如下：
    1.新法第2條第1項之規定，係規範行為後法律變更所生新舊
      法律比較適用之準據法，於新法施行後，應適用新法第2條
      第1項之規定，為「從舊從輕」之比較。
    2.基於罪刑法定原則及法律不溯及既往原則，行為之處罰，
      以行為時之法律有明文規定者為限，必行為時與行為後之
      法律均有處罰之規定，始有新法第2條第1項之適用。
    3.比較時應就罪刑有關之共犯、未遂犯、想像競合犯、牽連
      犯、連續犯、結合犯，以及累犯加重、自首減輕暨其他法
      定加減原因（如身分加減）與加減例等一切情形，綜其全
      部罪刑之結果而為比較。
  （二）本件所涉及新舊法比較之部分：
    1.連續犯：修正前第56條有關連續犯之規定，係將反覆實施
      之同類複數犯罪行為論以一罪，並得加重其刑至2分之1。
      而修正後已刪除連續犯之規定，在實務上將視各種具體犯
      罪類型，對於反覆實施之同類複數犯罪行為，或評價為一
      罪，或評價為併罰之數罪（參照該條立法理由）。若評價
      為併罰之數罪而分別科刑，顯較被告更為不利，依刑法第
      2條第1項前段之規定，自應適用修正前刑法第56條之規定
      。按本案被告行為後，刑法連續犯之規定雖自95年7月1日
      起即已被刪除，就此部分，被告行為後之法律已有變更。
      惟本案被告於舊法時期所犯多次施用第一級毒品之犯行，
      因其犯罪時間緊接，犯罪構成要件相同，顯係基於概括犯
      意反覆而為，應合於修正前刑法第56條連續犯之規定，而
      屬裁判上一罪。雖依據修正前刑法第56條之規定，得加重
      其刑至2分之1，但依據新法，因刑法連續犯之規定已被刪
      除，則應依其行為之次數定犯罪之罪數後，再依刑法第51
      條之規定為數罪併罰定其應執行刑。以本案被告多次施用
      第一級毒品之情節觀之，被告行為後之法律並不利於被告
      。
    2.累犯部分：修正前第47條有關累犯之規定，係規定：「受
      有期徒刑之執行完畢，或受無期徒刑或有期徒刑一部之執
      行而赦免後，五年以上再犯有期徒刑以上之罪者，為累犯
      ，加重本刑至二分之一。」，而修正後第47條則規定：「
      受徒刑之執行完畢，或一部之執行而赦免後，五年以內故
      意再犯有期徒刑以上之罪者，為累犯，加重本刑至二分之
      一。」，比較修正前後刑法第47條之規定，舊法於徒刑執
      行完畢，或一部之執行而赦免後，五年內故意或過失再犯
      有期徒刑以上之罪者，均為累犯，新法則僅於故意犯罪，
      始構成累犯，然如再犯者係故意犯罪，新舊法規定並無不
      同。
    3.綜合比較：依刑法第2條第1項規定為新舊刑法比較時，應
      就罪刑有關之共犯、未遂犯、連續犯、想像競合犯、牽連
      犯以及累犯加重、自首減輕、暨其他法定加減原因、與加
      減例等一切情形，綜其全部之結果，而為比較，再適用有
      利於行為人之法律處斷，而不得一部割裂分別適用不同之
      新舊法（最高法院24年上字第4634號判例意旨、95年第8
      次刑事庭會議決議參照）。則經綜合比較新、舊法之結果
      ，以被告行為時之舊法較有利於被告，依刑法第2條第1項
      前段規定，本案自應一體適用被告行為時之法律即修正前
      刑法第56條、第47條之規定。
五、核被告甲○○所為，係犯毒品危害防制條例第10條第1 項之
    施用第一級毒品罪。被告為施用第一級毒品海洛因而持有第
    一級毒品之低度行為，應為施用之高度行為所吸收，不另論
    罪。又被告先後多次施用第一級毒品海洛因之犯行，時間緊
    接，觸犯構成要件相同之罪名，顯係基於概括犯意為之，應
    依修正前刑法第56條連續犯規定論以一罪，並加重其刑。查
    被告於93年間因犯施用毒品案件，經本院於94年3 月7 日，
    以94年度訴字第21號判決判處有期徒刑8 月確定，甫於95年
    1 月10日縮短刑期而執行完畢，有卷附之臺灣高等法院被告
    前案紀錄表可按，被告受有期徒刑之執行完畢後，5 年以內
    再犯本件有期徒刑以上之罪，為累犯，應依修正前刑法第47
    條之規定，依法遞加重其刑。
六、量刑部分：爰審酌被告前曾有施用毒品犯行，且歷經觀察、
    勒戒處遇措施，均未能知所收斂而遠離毒害，戒毒意志尚非
    堅定，惟念及被告於犯罪後尚能坦承犯行，暨其犯罪動機、
    目的、手段、施用毒品之期間、次數等一切情狀，量處如主
    文所示之刑，以示懲儆。
七、沒收部分：
  (一)扣案之第一級毒品海洛因1包（驗餘淨重0.03公克，未扣
      存本案），係被告與友人陳志維共同出資購買而施用，業
      據被告於警詢及偵訊中供述綦詳，核與證人陳志維於警詢
      中之證述相符，且屬查獲之毒品，應依毒品危害防制條例
      第18條第1 項前段之規定宣告沒收並銷燬之。
  (二)按沒收為從刑之一種，且與主刑有其從屬關係。如行為後
      ，法律有所變更，但主刑之法定最高度及最低度刑，與修
      正前之舊法完全相同，或僅沒收之從刑規定有所更易，主
      刑未修正時，則沒收部分，固不生比較之問題；倘若主刑
      及從刑均已加以修正，經依修正後刑法第2條第1項前段規
      定，就主刑比較結果，應適用行為時之舊法時，依從刑附
      屬於主刑之原則，自不得就新舊法予以割裂適用，應一律
      適用行為時之舊法。修正後之刑法第38條第1項第3款原條
      文文字：「因犯罪所得之物。」修正為：「因犯罪所生或
      所得之物。」；並將第2項、第3項條文文字：「犯人」均
      修正為「犯罪行為人」。而毒品危害防制條例第10條第1
      項施用第二級毒品罪的法定刑固無修正，然有關刑法第
      56條之規定，既因修正而影響行為人刑罰的法律效果，主
      刑經綜合比較刑法新舊法之結果，而適用行為時之舊法，
      揆諸上開說明，從刑部分亦應適用舊法，不得割裂適用，
      附此說明。是扣案之注射針筒1支、塑膠空袋1個，係被告
      所有並供被告犯罪所用之物，業據被告供承在卷，揆諸前
      開說明，應依照修正前刑法第38條第1項第2款之規定宣告
      沒收。
據上論斷，應依刑事訴訟法第273-1條第1項、第299條第1項前段
，毒品危害防制條例第10條第1 項、第18條第1 項前段，刑法第
2條 第1 項前段、第11條前段，修正前刑法第56條、第47條、第
38 條 第1 項第2 款，判決如主文。
本案經檢察官吳曉婷到庭執行職務。
中    華    民    國    95    年    9     月    26    日
                  刑事第二庭    法  官  黃齡玉
以上正本證明與原本無異。
如不服本判決，應於判決送達後10日內，向本院提出上訴狀（須
繕本)。
中    華    民    國    95    年    9     月    26    日
                                書記官  施嘉玫
毒品危害防制條例第10條第1項
施用第一級毒品者，處 6 月以上 5 年以下有期徒刑。


司法院資訊處製作；財團法人民間司法改革基金會備份。
